---
title: ""
author: ""
date: ""
output: pdf_document
header-includes:
  - \usepackage[spanish]{babel}
  - \usepackage{graphicx}
  - \usepackage{titling}
  - \usepackage{lipsum}
  - \usepackage{geometry}
  - \geometry{margin=1in}
  - \usepackage{multicol}
  - \usepackage{indentfirst}
  - \setlength{\parindent}{2em}
  - \setlength{\columnsep}{1cm}
  - \usepackage{ragged2e}
  - \usepackage{natbib}
  - \bibliographystyle{apalike}
---

\vspace{2cm}  

\begin{flushleft}
    \begin{minipage}{0.2\textwidth}
        \includegraphics[width=3cm]{assets/utm.png}
    \end{minipage}
    \begin{minipage}{0.75\textwidth}
        \raggedright
        \LARGE UNIVERSIDAD TECNOLÓGICA DE LA MIXTECA  \\
        \Large MAESTRÍA EN CIENCIA DE DATOS  \\
        \normalsize CLAVE DGP: 200089
    \end{minipage}
\end{flushleft}

\vspace{3cm}  

\begin{center}
    \LARGE 371023 Visualización de datos\\
    \Large Escala de colores para resaltar\\
    \large Dr. José del Carmen Jiménez Hernández
\end{center}

\vspace{5cm}  

\begin{center}
    \Large Lic. José Ricardo Mendoza Villar\\
    \large 2024370008
\end{center}

\vspace{5cm}  

\begin{center}
    \large 02 de mayo de 2025\\
    \large Semestre 2025B
\end{center}
\newpage

```{r, echo=FALSE}
# Importar paquetes
library(ggplot2)
suppressPackageStartupMessages(library(dplyr))
library(datos)
library(lvplot)
library(ggbeeswarm)
```

### Bibliotecas
```{r, eval=FALSE}
# Importar paquetes
library(ggplot2)
library(dplyr)
library(datos)
library(lvplot)
library(ggbeeswarm)
```

## Refiérase a los datos **mpg** del paquete **ggplot2**.

1. Dibuja un diagrama de caja `hwy` para cada valor de `cyl`, sin convertir `cyl` en factor. ¿Qué aspecto estético adicional necesitas añadir?

Es necesario agregar el aspecto estético group
```{r}
ggplot(mpg, aes(x = cyl, y = hwy, group = cyl)) +
  geom_boxplot() +
  ggtitle("Diagrama de caja agrupado")
```

2. Modifique el siguiente gráfico para que obtenga un diagrama de caja por cada valor entero de `displ`.
```{r, eval = FALSE}
ggplot(mpg, aes(displ, cty)) + 
  geom_boxplot()
```

Para este gráfico para considerar los valores enteros se pensó en utilizar la función _floor_ (piso) que manda a los flotantes a su parte entero, también se pudo haber utilizado la función ceil o round, pero el resultado de cada implementación puede variar el resultado final de la gráfica.

**Modificado:**
```{r}
mpg_mod = mpg %>%
   mutate(floor_displ = factor(floor(displ)))

ggplot(mpg_mod, aes(x = floor_displ, y = cty)) + 
  geom_boxplot()
```

3. Al ilustrar la diferencia entre asignar colores continuos y discretos a una línea, se necesitaba el ejemplo discreto `aes(group = 1)`. ¿Por qué? ¿Qué ocurre si se omite? ¿Cuál es la diferencia entre  `aes(group = 1)` y `aes(group = 2)` ``? ¿Por qué?


Al hacer un gráfico con geom_line() sin una estética de agrupamiento, ggplot2 asumirá que todos los datos pertenecen al mismo grupo, por lo que los conectará de acuerdo a su orden al gráficar
```{r}
ggplot(mpg, aes(x = displ, y = cty, color = cty)) + 
  geom_line()
```
Al incluir aes(group = 1) como parte de la estética, esto no genera ningún cambio en la gráfica pues al ser un valor constante, es como asignarle el grupo 1 a todos los valores, en general para cualquier valor que sea una constante la gráfica se verá de la misma manera:

```{r}
ggplot(mpg, aes(x = displ, y = cty, color = cty)) + 
  geom_line(aes(group = 1))
```
Sin embargo al usar alguna variable nominal o ordinal la gráfica agrupara de acuerdo a cada sujeto dentro de la variable
```{r}
ggplot(mpg, aes(x = displ, y = cty, color = cty)) + 
  geom_line(aes(group = displ))
```
4. ¿Cuántas barras hay en cada uno de los siguientes gráficos?

Está gráfica genera 3 barras, cada una con un único elemento (una por cada categoría de la variable **drv**).
```{r, eval = FALSE}
ggplot(mpg, aes(drv)) +
  geom_bar()
```

En esta gráfica hay 3 barras una por categoría de drv pero hay tantas barras apiladas como valores únicos de hwy (46 barras).
```{r, eval = FALSE}
ggplot(mpg, aes(drv, fill = hwy, group = hwy, color = hwy)) +
  geom_bar()
```
```{r}
mpg %>%
  distinct(drv, hwy) %>%
  nrow()
```
Finalmente para esta gráfica, se genera un identificador único para cada registro en la base de datos, por lo que generar un grupo por cada registro, es equivalente a que existen 3 barras (una por cada categória nuevamente) pero en cada una de ellas hay una barra apilada por cada identificador, es decir, 234 barras en total:
```{r, eval = FALSE}
mpg2 <- mpg %>% arrange(hwy) %>% mutate(id = seq_along(hwy))

ggplot(mpg2, aes(drv, fill = hwy, group = id)) +
  geom_bar()
```

```{r}
mpg2 <- mpg %>% arrange(hwy) %>% mutate(id = seq_along(hwy))
length(mpg2$id)
```

5. Instala el paquete babynames. Contiene datos sobre la popularidad de los nombres de bebés en EE. UU. Ejecuta el siguiente código y corrige el gráfico resultante. ¿Por qué nos molesta este gráfico?

```{r}
#| eval: false
library(babynames)
hadley <- dplyr::filter(babynames, name == "Hadley")
ggplot(hadley, aes(year, n)) + 
  geom_line()
```

**Modificado**:
La gráfica puede resultar poco explicita debido a algunos factores, en el eje y, no se da detalle de que trata la variable, la gráfica no contiene un título, pero lo más importante, al usar geom_line(), se asume que todos los datos pertenecen al mismo grupo, cuando el conjunto de datos si tiene una columna que diferencia el sexo, por lo que al unir las lineas, estas tiene un comportamiento de subida y bajada (debido a la alta proporción de mujeres vs la poca proporción de hombres con ese nombre), al incluir una estética de color, el problema se soluciona ya que se segmentan los grupos en función del color: 
```{r}
library(babynames)
hadley <- dplyr::filter(babynames, name == "Hadley")
ggplot(hadley, aes(year, n, color = sex)) + 
  geom_line() +
  labs(title = "Popularidad del nombre 'Hadley' en EE.UU.",
       y = "Número de bebés",
       x = "Año",
       color = "Sexo")
```

## Refiérase a **diamantes** del paquete **datos**.

6.  Explora la distribución de `precio`. ¿Ves algo inusual 
    o sorprendente? (Sugerencia: Piensa detenidamente en `binwidth` y asegúrate
    de usar un rango largo de valores.)
```{r}
ggplot(diamantes, aes(x = precio)) +
  geom_histogram(binwidth = 85, fill = "skyblue", color = "black") +
  labs(title = "Distribución de precios de diamantes",
       x = "Precio (USD)",
       y = "Frecuencia")
```
- Hay una alta concentración de diamantes baratos, especialmente entre $500 y $1500.  
- Aunque también hay una cola larga hacia la derecha (precios altos).  
- Hay algunos "saltos" en la gráfica, esto podría sugerir:  
  * Precios redondeados a ciertos valores comunes.  
  * Precios inusuales que se repiten, posiblemente por estrategias de venta.  
       
7.  ¿Cuántos diamantes tienen 0.99 quilates? ¿Cuántos son de 1 quilate? ¿Qué piensas 
    que puede ser la causa de dicha diferencia?
```{r}
diamantes %>%
  filter(quilate %in% c(0.99, 1)) %>%
  count(quilate)
```   
Se me ocurre que la razón es contraria a los precios de un supermercado, mientras que un precio de $9.99 suele ser más atractivo que uno de $10.00 por cuestiones psicológicas que nos hacen creer que es más barato, para el caso de los diamantes daria la impresión de ser más vailoso un diamante de 1 quilates que uno de 0.99 quilates, por lo que por alguna estrategia de negocio conviene más categorizarlos como de 1.

8.  Compara y contrasta `coord_cartesian()` contra `xlim()` o `ylim()` en cuanto 
    a acercar la imagen en un histograma. ¿Qué pasa si no modificas el valor de `binwidth`?
    ¿Qué pasa si intentas acercar la imagen de manera que solo aparezca la mitad de una barra?

coord_cartesian() permite realizar un zoom de la gráfica en los ejes que se indiquen (x, y) sin perder información de la gráfica, al no especificar bindwith se toma el valor por defecto, escoger un límite en x recorta la barra del intervalo (hace la ultima o primer barra más delgada que el resto) mientras que hacerlo en el eje y puede incluso eliminar alguna barra si esta se encuentra por debajo del limite, como en este ejemplo:
```{r}
ggplot(diamantes, aes(x = precio)) +
  geom_histogram(aes(fill = ..count..)) +
  coord_cartesian(xlim = c(0, 1998), ylim = c(6000, 10000))
```   

Por el otro lado, usar xlim como una capa en vez de una estética de coord_cartesian, lo que genera es filtra los datos antes de realizar el conteo, por ejemplo el siguiente caso:
```{r}
ggplot(diamantes, aes(x = precio)) +
  geom_histogram(aes(fill = ..count..)) +
  xlim(0, 1998)
```   

9. ¿Qué variable del conjunto de datos de diamantes es más importante para predecir
    el precio de un diamante? ¿Cómo está correlacionada esta variable con el corte?
    ¿Por qué la combinación de estas dos relaciones conlleva que los diamantes de 
    menor calidad sean más costosos?
La variable que mejor describe el precio de un diamante son los quilates:
```{r}
ggplot(diamantes, aes(quilate, precio, color = corte)) +
  geom_bin2d(bins = 50) +
  geom_smooth()
```
```{r}
ggplot(diamantes, aes(x = corte, y = quilate)) +
  geom_boxplot() +
  labs(title = "Distribución de quilates por calidad del corte")
```
Las variables se relacionan porque un diamante grande pero con corte regular puede costar más que uno pequeño pero con corte premium o incluso excelente.  

10. Intercambia las variables $x$ e $y$ en un diagrama de caja vertical y crea un
    diagrama de cajas horizontal. ¿Cómo se compara esto a usar `coord_flip()`?
```{r}
ggplot(diamantes, aes(y = precio, x = corte)) +
  geom_boxplot()
```   
```{r}
ggplot(diamantes, aes(x = precio, y = corte)) +
  geom_boxplot() +
  coord_flip()
```
Ambas implementaciones generan el mismo resultado, son expresiones equivalentes pero con implementaciones distintas.

11. Un problema con los diagramas de caja es que fueron desarrollados en un tiempo en que 
    los set de datos eran más pequeños y por ende tienden a mostrar un número muy grande de 
    "valores atípicos". Una estrategia para remediar este problema es 
    el diagrama __letter value__. Instala el paquete **lvplot**, e intenta usar
    `geom_lv()` para mostrar la distribución de precio vs corte. ¿Qué observas?
    ¿Cómo interpretas los gráficos?
```{r}
ggplot(diamantes, aes(x = corte, y = precio)) +
  geom_lv(fill = "skyblue") +
  labs(title = "Distribución de precios por tipo de corte (letter value plot)")
```
- Permite ver asimetría, concentración de datos y cola sin perder claridad.
- El corte Regular tiene precios más concentrados y menos cola superior.
- Muy bueno y Premium muestran más dispersión y precios altos más frecuentes.

12. Compara y contrasta `geom_violin()` con un `geom_histogram()` dividido en facetas,
    o un `geom_freqpoly()` codificado por colores. ¿Cuáles son las ventajas y desventajas de
    cada método?
```{r}
ggplot(diamantes, aes(x = corte, y = precio)) +
  geom_violin(fill = "lightblue")
```
La grafica anterior muestra claramente la forma de la distribución para cada nivel de corte. Las colas y simetría/asimetría se ven muy bien.

```{r}
ggplot(diamantes, aes(x = precio, color = corte)) +
  geom_freqpoly(binwidth = 500)
```
La gráfica con freqpoly permite comparación directa entre grupos en un solo gráfico, resulta mejor que un histograma cuando hay muchos grupos, pero las líneas pueden cruzarse y solaparse.

13. Si tu conjunto de datos es pequeño, a veces resulta útil usar `geom_jitter()`
    para ver la relación entre una variable continua y una categórica
    El paquete **ggbeeswarm** provee de un número de métodos similares a 
    `geom_jitter()`. Enlístalos y describe brevemente qué hace cada uno.
**geom_quasirandom()**  
Distribuye los puntos en el eje discreto de manera no aleatoria pero natural, siguiendo la forma de la distribución (similar a geom_violin()). Por lo que mantiene la forma de la densidad real.  
  
**geom_beeswarm()**  
Coloca los puntos como un enjambre de abejas, organizándolos en filas para minimizar el solapamiento. Parecido a geom_jitter(), pero con posición optimizada.   
  
**geom_sina()**  
Similar a geom_quasirandom(), pero ensancha las distribuciones según densidad en el eje continuo.

```{r}
ggplot(diamantes, aes(x = corte, y = precio)) +
  geom_quasirandom(alpha = 0.4, color = "darkblue")
```   