---
title: ""
author: ""
date: ""
output: pdf_document
header-includes:
  - \usepackage[spanish]{babel}
  - \usepackage{graphicx}
  - \usepackage{titling}
  - \usepackage{lipsum}
  - \usepackage{geometry}
  - \geometry{margin=1in}
  - \usepackage{multicol}
  - \usepackage{indentfirst}
  - \setlength{\parindent}{2em}
  - \setlength{\columnsep}{1cm}
  - \usepackage{ragged2e}
  - \usepackage{natbib}
  - \bibliographystyle{apalike}
  - \usepackage{subcaption}
---

\vspace{2cm}  

\begin{flushleft}
    \begin{minipage}{0.2\textwidth}
        \includegraphics[width=3cm]{assets/utm.png}
    \end{minipage}
    \begin{minipage}{0.75\textwidth}
        \raggedright
        \LARGE UNIVERSIDAD TECNOLÓGICA DE LA MIXTECA  \\
        \Large MAESTRÍA EN CIENCIA DE DATOS  \\
        \normalsize CLAVE DGP: 200089
    \end{minipage}
\end{flushleft}

\vspace{3cm}  

\begin{center}
    \LARGE 371023 Visualización de datos\\
    \Large Examen Tercer Parcial\\
    \large Dr. José del Carmen Jiménez Hernández
\end{center}

\vspace{5cm}  

\begin{center}
    \Large Lic. José Ricardo Mendoza Villar\\
    \large 2024370008
\end{center}

\vspace{5cm}  

\begin{center}
    \large 14 de junio de 2025\\
    \large Semestre 2025B
\end{center}
\newpage

```{r, echo=FALSE}
# Importar paquetes
suppressPackageStartupMessages(library(datos))
suppressPackageStartupMessages(library(dplyr))
suppressPackageStartupMessages(library(ggplot2))
```

### Bibliotecas
```{r, eval=FALSE}
# Importar paquetes
library(datos)
library(dplyr)
library(ggplot2)
```

\section*{Ejercicio 1}
De la base de datos de diamantes:  

- Muestra la distribución del precio segun corte y quilataje.  
```{r fig.height=6, fig.width=8, warning=FALSE}
ggplot(diamantes, aes(x = quilate, y = precio, color = corte)) +
  geom_point(alpha = 0.5, size = 1) +
  labs(
    title = "Distribución del Precio según Corte y Quilataje",
    x = "Quilate",
    y = "Precio (escala logarítmica)",
    color = "Corte"
  ) +
  theme_minimal()
```

- Realiza el facetado por corte y agrupando quilataje.  
```{r fig.width=8, fig.height=6, warning=FALSE}
diamantes$grupo_quilate <- cut(
  diamantes$quilate,
  breaks = c(0, 0.5, 1, 1.5, 2, 3, 6),
  labels = c("[0, 0.5)", "[0.5, 1)", "[1, 1.5)", "[1.5, 2)", "[2, 3)", "[3-6]")
)

ggplot(diamantes, aes(y = grupo_quilate, x = precio)) +
  geom_boxplot() +
  facet_wrap(
    . ~ corte,
    scales = "free_x"
  ) +
  labs(
    title = "Distribución del Precio por Corte y Grupo de Quilataje",
    x = "Grupo de Quilate",
    y = "Precio"
  )
```

- Realiza el facetado por quilataje y agrupando corte.  
```{r fig.width=8, fig.height=6, warning=FALSE}
ggplot(
  diamantes, aes(y = corte, x = precio)
) +
  geom_boxplot() +
  facet_wrap(
    . ~ grupo_quilate,
    scales = "free_x"
  ) +
  labs(
    title = "Distribución del Precio por Grupo de Quilataje y Corte",
    x = "Corte",
    y = "Precio"
  )
```

- ¿Cuál prefieres?  

Si queremos ver cómo varía el precio dentro de cada tipo de corte según quilataje, el facetado por corte (opción 2) es muy claro.  

Si nos interesa comparar cómo influye el corte dentro de un mismo rango de quilataje, el facetado por quilataje (opción 3) es más informativo.  

Personalmente, prefiero la opción 3, ya que agrupar por rangos de quilataje controla una de las variables más influyentes sobre el precio, y así podemos analizar más detenidamente el efecto del corte.  

\section*{Ejercicio 2}
De la base de datos de diamantes:  

- Compare la relación entre precio y quilataje para cada color.  
```{r fig.width=8, fig.height=6, warning=FALSE}
ggplot(diamantes, aes(x = quilate, y = precio, color = color)) +
  geom_point(alpha = 0.3) +
  labs(title = "Precio vs Quilataje por Color", x = "Quilate", y = "Precio")
```

- ¿Qué dificulta la comparación de los grupos?  
La gráfica anterior tiene varias dificultades ya que existen muchos puntos superpuestos, también algunas categorías tienen muchos más datos que otras y en caso de impresiones de blanco y negro o daltonismo, sería muy complicado poder seguir las gráficas.  

- ¿Es mejor agruparlos o el facetados?  
Para este caso con un conjunto de datos tan amplio y con valores muy condensados, resulta más útil el facetado

- Si se usa faceta, ¿qué anotación se podría añadir para que sea más fácil ver las diferencias entre las gráficas?  
Yo agregaria la distribución completa de color gris para poder ver como cada color contribuye en la distribución de la faceta:  
```{r fig.width=8, fig.height=6, warning=FALSE}
diamantes2 <- dplyr::select(diamantes, -color)

ggplot(diamantes, aes(quilate, precio)) +
  geom_point(data = diamantes2, color = "grey70", aes(color = factor(color)), alpha = 0.3) +
  geom_point(aes(color = factor(color)), alpha = 0.7) +
  facet_wrap(~ color) +
  labs(
    title = "Precio vs Quilataje por Color (Facetado)",
    x = "Quilate",
    y = "Precio",
    color = "Color"
  )
```

\section*{Ejercicio 3}
¿Por qué generalmente es `facet_wrap()` más útil que `facet_grid()`?  

- `facet_wrap()` organiza los paneles automáticamente en filas y columnas, adaptándose mejor al espacio disponible, por lo que, evita dejar paneles vacíos como puede ocurrir con `facet_grid()` cuando algunas combinaciones de dos variables no existen, en general permite un mejor control del facetado al poder personalizar el número de columnas o filas.

\section*{Ejercicio 4}
Recrea la siguiente gráfica. Se hace faceta de `mpg2` por clases, superponiendo una curva suave que se ajusta al conjunto de datos completo.
```{r fig.width=8, fig.height=6, warning=FALSE}
mpg2 <- mpg %>%
  filter(
    cyl != 5,
    drv %in% c("4", "f"),
    class != "compact"
  )

mpg22 <-mpg %>%
  select(displ, hwy, class2 = class)
  
ggplot() +
  geom_point(data = mpg2, aes(x = displ, y = hwy), color = "black") +
  geom_smooth(data = mpg22, aes(x = displ, y = hwy), color = "blue", se = FALSE) +
  facet_wrap(~class, ncol = 3)
```
