---
title: ""
author: ""
date: ""
output: pdf_document
header-includes:
  - \usepackage[spanish]{babel}
  - \usepackage{graphicx}
  - \usepackage{titling}
  - \usepackage{lipsum}
  - \usepackage{geometry}
  - \geometry{margin=1in}
  - \usepackage{multicol}
  - \usepackage{indentfirst}
  - \setlength{\parindent}{2em}
  - \setlength{\columnsep}{1cm}
  - \usepackage{ragged2e}
  - \usepackage{natbib}
  - \bibliographystyle{apalike}
  - \usepackage{subcaption}
---

\vspace{2cm}  

\begin{flushleft}
    \begin{minipage}{0.2\textwidth}
        \includegraphics[width=3cm]{assets/utm.png}
    \end{minipage}
    \begin{minipage}{0.75\textwidth}
        \raggedright
        \LARGE UNIVERSIDAD TECNOLÓGICA DE LA MIXTECA  \\
        \Large MAESTRÍA EN CIENCIA DE DATOS  \\
        \normalsize CLAVE DGP: 200089
    \end{minipage}
\end{flushleft}

\vspace{3cm}  

\begin{center}
    \LARGE 371023 Visualización de datos\\
    \Large Examen Primer Parcial\\
    \large Dr. José del Carmen Jiménez Hernández
\end{center}

\vspace{5cm}  

\begin{center}
    \Large Lic. José Ricardo Mendoza Villar\\
    \large 2024370008
\end{center}

\vspace{5cm}  

\begin{center}
    \large 03 de abril de 2025\\
    \large Semestre 2025B
\end{center}
\newpage

\section*{Ejercicio 1}
Refierase a la Figura 1, ¿Qué representa? ¿Considera adecuada la escala de colores? ¿Recomendaría otra?
Replique la gráfica ralizando un codigo en R, que cambios nota. Con lo anterior, considera una buena
representacion visual a la Figura 1.

\begin{figure}[h]
    \centering
    \includegraphics[width=12cm]{assets/Figura1.png}
    \caption{}
\end{figure}

La gráfica representa la variación porcentual de ingresos por región, aunque parece que contiene un error tipográfico, porque el título contiene la leyenda 2017/2017, lo que a nivel negocio no tendría un sentido comparar el mismo año entre sí, posiblemente sea la comparación entre 2017 y 2016, en segundo lugar, veo que los nombres de las etiquetas no son consistentes, tenemos algunas en mayúsculas y minúsculas y otra totalmente en mayúscula, el eje `x` dice "Porcentaje" y el eje `y` dice: "Japón", respecto a la escala de colores considero que no es adecuada, simplemente utiliza colores para diferencias las regiones (lo mismo que hace la sección de categorias), yo recomedaria optar por una escala de color para representar valores de datos (del tipo secuencial) o conocida también como gradiente, también puedo notar un zoom a la gráfica ya que en el eje y no comienza en 0, comienza a partir de 12, lo que no veo incorrecto, usualmente en cambios no significativos es una forma más vistosa de resaltar las diferencias entre incrementos con diferencias pequeñas.

**Réplica de la gráfica:**
```{r fig.width=8, fig.height=6}
library(ggplot2)
# Creando el conjunto de datos
variacion_porcentual <- data.frame(
  Region = c(
    "Japón", "Américas", "Región de la Gran China",
    "Resto de Asia Pacífico","EUROPA"
  ),
  Porcentaje = c(22.0, 16.0, 16.0, 14.0, 13.0)
)

# Ordenando los datos en orden decreciente de acuerdo a la variación porcentual
variacion_porcentual$Region <- factor(
  variacion_porcentual$Region,
  levels = variacion_porcentual$Region[
    order(variacion_porcentual$Porcentaje, decreasing = TRUE)
  ]
)

ggplot(
  data = variacion_porcentual, 
  mapping = aes(x = Region, y = Porcentaje, fill = Region)
) +
  geom_bar(stat = "identity", alpha = 0.7) +
  scale_y_continuous(breaks = seq(12, 22, 1)) +
  coord_cartesian(ylim = c(12, 22)) +
  scale_x_discrete(expand = c(0, 0)) +
  labs(
    title = "Variación de ingresos 2017/2017 por región *",
    x = "Porcentaje",
    y = "Japón",
    fill = NULL
  ) +
  theme_minimal(base_size = 12) +
  theme(
    axis.text.x = element_blank(), 
    legend.position = "bottom",
    legend.justification = "center",
    plot.title = element_text(hjust = 0.5)
  )
```
\newpage
**Propuesta de mejora:**
```{r fig.width=8, fig.height=6}
library(RColorBrewer)

variacion_porcentual <- data.frame(
  Region = c(
    "Japón", "Américas", "Región de la Gran China",
    "Resto de Asia Pacífico","Europa"
  ),
  Porcentaje = c(22.0, 16.0, 16.0, 14.0, 13.0)
)

# Ordenando los datos en orden decreciente de acuerdo a la variación porcentual
variacion_porcentual$Region <- factor(
  variacion_porcentual$Region,
  levels = variacion_porcentual$Region[
    order(variacion_porcentual$Porcentaje, decreasing = TRUE)
  ]
)

ggplot(
  data = variacion_porcentual,
  mapping = aes(x = Region, y = Porcentaje, fill = -Porcentaje)
) +
  geom_bar(
    stat = "identity", color = NA, width = 0.7
  ) +
  geom_text(
    aes(label = paste0(Porcentaje, "%")), 
    vjust = -0.5,
    size = 4,
    fontface = "bold"
  ) +
  scale_y_continuous(breaks = seq(12, 22, 1), labels = function(x) paste0(x, "%")) +
  scale_fill_gradientn(colors = brewer.pal(5, "RdBu")) +
  coord_cartesian(ylim = c(12, 22)) +
  labs(
    title = "Variación Porcentual de Ingresos 2017/2016 por Región*",
    x = "Región",
    y = "Variación Porcentual"
  ) +
  theme_minimal(base_size = 14) +
  theme(
    axis.text.x = element_text(angle = 45, hjust = 1, vjust = 1, size = 12),
    plot.title = element_text(hjust = 0.5, face = "bold", size = 16),
    legend.position = "none"
  )
```

\section*{Ejercicio 2}
Las Figuras 2 y 3 representan los mismos datos ¿Qué observa en ellas? Comente al respecto

\begin{figure}[h]
    \centering
    \begin{minipage}{0.45\textwidth}
        \centering
        \includegraphics[width=\textwidth]{assets/Figura2.png}
        \caption{}
    \end{minipage}
    \hspace{0.05\textwidth}
    \begin{minipage}{0.45\textwidth}
        \centering
        \includegraphics[width=\textwidth]{assets/Figura3.png}
        \caption{}
    \end{minipage}
\end{figure}

En ambas imagenes veo que el eje `x` toma valores de 0 a 10, por lo que la diferencia se encuentra en la función que se aplique para el eje `y`, si la Figura 2 es la función original, esta se ve con un comportamiento exponencial, mientras que la Figura 3 tiene un comportamiento lineal, suponiendo que para la Figura 2 se utiliza \(y = F(x) = x^n\) donde \(n\) es un valor real positivo, para poder contrarrestar esto y generar una función lineal será necesario tomar los valores de `y` de la Figura 2 y aplicar una transformación para datos no lineales, particularmente se me ocurre algo del tipo \(y^{1/m}\) donde m también representa un real positivo, es decir alguna n-ésima ráiz que contrarrestre la exponenciación y obtener así la linealidad.

\section*{Ejercicio 3}
Refierase a la Figura 4 ¿Qué representa? ¿Cuál es el objetivo de dicha gráfica? Si usted tuviera ese número de variables ¿Qué recomendaría?

\begin{figure}[h]
    \centering
    \includegraphics[width=12cm]{assets/Figura4.png}
    \caption{}
\end{figure}

Por lo que puedo apreciar en la gráfica, el eje `x`, contiene ciertos valores categóricos (8 para ser precisos), podría por ejemplo, referenciar a diferentes servicios que ofrece una empresa,  en el eje `y` veo valores reales en escala de miles, quizá representen el total de ingresos generadas por el producto, finalmente veo que los datos están etiquetados por un conjunto bastante extenso de fechas, por lo que se genera una curva por cada una de las fechas de los ingresos de cada producto, siento que esta es una gráfica mal planteada que además contiene muchas categoria y líneas que son muy complicadas de seguir. En el caso de que yo generara una gráfica rewsolveria el problema de una manera distinta, en el eje `x` ordenaria las diferentes fechas en orden ascedente para tener la visibilidad histórica, el eje `y` se mantendria con la misma métrica, los ingresos genereados por producto, mientras que las etiquetas serían las 8 difentes categorias, esto generaria una curva más extentendida en el eje `x`, pero con solo 8 curvas, lo que puede apoyar mucho mejor al seguimiento (es más fácil seguir 8 lineas que más de 50), si la extensión del eje `x` resulta muy extensa, optaría por reducir la serie de tiempo a un intervalo más corto o agrupar por trimestres, semestres, etc. algo que refleje la medición de negocio deseada.

\section*{Ejercicio 4}
- ¿Qué no va bien en este código? ¿Por qué hay puntos que no son azules?
```{r fig.width=8, fig.height=6}
library(ggplot2)
library(datos)
ggplot(data = millas) +
  geom_point(mapping = aes(x = cilindrada, y = autopista, color = "blue"))
```
Lo que está mal en este código está en el mapping, al usar el atributo color dentro del parámetro mapping, genera que color = "blue" se convierta en una categoría constante para todos los valores, pero asigna el string "blue" como el valor de la categoria, si deseamos que los puntos sean azules, es necesario dejar el parámetro fuera de mapping y dentro de geom_point(...)

```{r fig.width=8, fig.height=6}
ggplot(data = millas) +
  geom_point(mapping = aes(x = cilindrada, y = autopista), color = "blue")
```

- ¿Qué variables en millas son categóricas? ¿Qué variables son continuas? ¿Cómo puedes ver esta
información cuando ejecutas millas?

```{r fig.width=8, fig.height=6}
millas
```
Para poder visualizar información sobre el dataframe, basta con poner el nombre del dataframe y R generará un resumen del conjunto de datos, debajo del nombre  de las columnas se lista el tipo de datos.  

**Variables categórias:** fabricante, modelo, transmision, combustible, clase.  

**Variables continuas:** ciudad, autopista, cilindrada, anio, cilindros.

- Asigna una variable continua a color, size, y shape. ¿Cómo se comportan estas estéticas de manera
diferente para variables categóricas y variables continuas?
```{r fig.width=8, fig.height=6}
ggplot(data = millas) +
  geom_point(mapping = aes(
    x = cilindrada,
    y = autopista,
    color = cilindrada) # Asignando color continuo
  )
```
```{r fig.width=8, fig.height=6}
ggplot(data = millas) +
  geom_point(mapping = aes(
    x = cilindrada,
    y = autopista,
    size = -cilindrada) # Asignando size continuo
  )
```
```{r fig.width=8, fig.height=6}
ggplot(data = millas) +
  geom_point(mapping = aes(
    x = cilindrada,
    y = autopista,
    #shape = cilindrada # Se genera un error debido a que la estética debe ser discreta
  )
  )
```
Las estéticas tienen diferentes efectos si se opta por una variable categórica vs una continua, en el caso del color, usar categorias genera diferentes colores mientras que usar una continua genera un gradiente, para el caso de size, en las discretas genera puntos de diferentes tamaños de acuerdo a la categoria, en el caso continuo, los puntos crecen o decrecen de forma proporcional al valor continuo, para el caso de shape, se generan diferentes "iconos" de acuerdo a las categorias existentes, en el caso continuo, esto produce un error, esta estética necesita valores discretos.

- ¿Qué ocurre si asignas o mapeas la misma variable a múltiples estéticas?
```{r}
ggplot(data = millas) +
  geom_point(mapping = aes(
    x = cilindrada,
    y = autopista, 
    color = ciudad,
    size = ciudad,
    shape = as.factor(cilindros)
    )
  )
```
Se hace una combinación entre las diferentes estéticas, en el código anterior, se asignó un color, un tamaño y una figura, y las diferentes estéticas se combinaron para generar una gráfica más diversa.  

- ¿Qué hace la estética stroke? ¿Con qué formas trabaja?
La estética stroke controla el grosor del borde de los puntos en un gráfico de dispersión, stroke solo afecta a shapes con bordes.  
Shape	Descripción  
21 - Círculo hueco con relleno  
22 - Cuadrado hueco con relleno  
23 - Diamante hueco con relleno  
24 - Triángulo arriba hueco  
25 - Triángulo abajo hueco


```{r}
ggplot(data = millas, aes(x = cilindrada, y = autopista)) +
  geom_point(aes(fill = combustible, size = cilindros), 
             shape = 23, stroke = 1, color = "black") 
```

- ¿Qué ocurre si se asigna o mapea una estética a algo diferente del nombre de una variable, como
aes(color = cilindrada < 5)?
```{r}
ggplot(data = millas, aes(x = cilindrada, y = autopista)) +
  geom_point(aes(color = cilindrada < 5))
```
En este caso, al tener una condición lógica se evaluan los valores de cada una de las filas y se asignan en dos grupos, aquellos que cumplen la condición (TRUE) y los que no (FALSE), por lo que en el mapeo también se permiten expresiones lógicas.

- ¿Qué observa en este gráfico? ¿Hay alguna anomalía? ¿Cómo podrías mejorarlo?

```{r}
ggplot(data = millas, mapping = aes(x = ciudad, y = autopista)) +
  geom_point()
```

Este gráfico está trazando un gráfico de dispersión con:

x = ciudad (rendimiento en ciudad en millas por galón)

y = autopista (rendimiento en autopista en millas por galón)

Como ciudad y autopista son variables discretizadas en valores enteros, habrá muchos autos con los mismos valores, lo que superpone los puntos, esto hace difícil ver la densidad de los datos, por lo que puede dar la impresión de que hay menos datos de los que realmente hay, usando el parámetro position = "jitter" evita la superposición desplazando ligeramente los puntos.

```{r}
ggplot(data = millas, aes(x = ciudad, y = autopista)) +
  geom_point(position = "jitter", alpha = 0.5) 
```